臺灣臺中地方法院民事判決　　　　　　98年度訴字第1858號
原　　　告　陳美金
訴訟代理人　周仲鼎律師
被　　　告　李欽賢
訴訟代理人　陳金村律師
被　　　告　洪銘堅
訴訟代理人　王德凱律師
被　　　告　鄞振宏
訴訟代理人　張績寶律師
複　代理人　徐祐偉律師
　　　　　　黃建閔律師
　　　　　　莊惠祺律師
訴訟代理人　鄞麗容
上列當事人間請求損害賠償事件，於民國100年9月20日言詞辯論
終結，本院判決如下：
    主      文
被告鄞振宏應給付原告新臺幣壹佰陸拾肆萬壹仟參佰陸拾玖元及
其中新臺幣壹佰肆拾萬肆仟參佰貳拾柒元自民國九十八年八月十
一日起至清償日止；其中新臺幣貳拾參萬柒仟零肆拾貳元自民國
一００年四月二十八日起至清償日止，均按年息百分之五計算之
利息。
原告其餘之訴駁回。
訴訟費用由被告鄞振宏負擔百分之四十五，餘由原告負擔。
    事實及理由
壹、程序事項：
一、按訴狀送達後，原告不得將原訴變更或追加，但擴張或減縮
    應受判決事項之聲明者，不在此限，民事訴訟法第255條第1
    項第3款定有明文。本件原告起訴時，其訴之聲明第1項請求
    ：「被告應給付原告新臺幣（下同）342萬6826 元及自起訴
    狀繕本送達翌日起至清償日止，按年息百分之5計算之利息
    」。嗣於民國100年4月27日原告具狀增加醫療費、勞動能力
    減損之損害賠償及鑑定交通費用之請求，並變更該項聲明為
    ：「被告應給付原告367萬8718元及自起訴狀繕本送達翌日
    起至清償日止，按年息百分之5計算之利息」。又於100年6
    月16日本院審理中復再更正該項聲明為：「被告應給付原告
    361萬4461元，及其中337萬7419元自起訴狀繕本送達之翌日
    起至清償日止，另23萬7042元自100年4月28日起至清償日止
    ，按年息百分之5計算之利息。」，核皆屬擴張及縮減應受
    判決事項之聲明，依前開說明，應予准許。
貳、實體事項：
一、原告主張：
(一)、緣被告李欽賢於98年2月間，委託另一被告洪銘堅（承包商
    ）負責承包其所耕作坐落在臺中縣清水鎮（現改制為臺中市
    清水區，下以舊制稱）高美段2271號及2272號之農田翻土工
    作，洪銘堅則僱用被告鄞振宏駕駛農耕機進行翻土作業。被
    告鄞振宏遂自98年2月28日上午起，以農耕機在上開農地駕
    駛農耕機進行翻土工作。詎被告3人明知農耕機行駛過程中
    會夾雜大量泥濘土壤，且翻土過程中大量泥土會溢出至道路
    面，卻未加預防或注意，或設置警告標誌，更未清理農耕機
    上或溢出至道路之泥土，致使三號圳路路面因農耕機翻攪土
    壤，致部分土壤溢出路面而泥濘不堪。嗣於同日17時42分許
    ，原告騎乘車號JCA-969普通重機車，沿臺中縣清水鎮○號○
    路由東向西直行，行駛至上開農田前方時，因路面泥濘溼滑
    而滑倒，致受有頭部外傷合併腦左側挫傷性蜘蛛膜下腔出血
    、頸椎外傷併第三、第四、第五、第六頸椎椎間盤突出併破
    裂及神經壓迫病變、右眼窩挫傷併右眼球挫傷、腦傷後發作
    重度憂鬱症等傷害。又原告遭受之上開外傷性第三、四、五
    頸椎椎間盤突出合併神經壓迫及病變，於98年3月16日入院
    治療，進行頸椎間盤切除、脊椎融合併骨移植及椎體骨籠架
    內固定手術，術後原告不宜劇烈運動，且需使用頸圈休養3
    個月，致原告痛苦不堪。
    被告3人顯應依民法侵權行為規定，連帶負損害賠償之責。
    茲就原告所受各項損害臚列如下：
  1.醫療費用：34萬6865元。
    原告自98年2月28日車禍受傷後至100年1月24日期間，多次
    進出醫院接受治療，醫療費用總計為34萬6865元。
  2.看護費用：9萬200元。(2200元/日×41日)原告因本件車禍
    事故一共住院17天，扣除住於加護病房6天，及請求出院後
    30天之看護費用，合計41天，依每日2200 元計算，被告等
    人應給付看護費用總計為9萬200元。
  3.工作收入損失：21萬元。(3萬5000元/月×6月)原告受傷前
    擔任裁縫工作，每月收入約3萬5000元，原告請求受傷時起
    至98年8月31日止6個月之損失，應屬合理。
  4.精神慰撫金：50萬元。
    原告原本一家和樂融融，本身亦有正當工作，如今因系爭事
    故，未來身體痊癒之路漫長，且業經鑑定確有殘廢之事實；
    另自車禍後，引發精神方面憂鬱症疾病及智能障礙，已致全
    家陷入愁雲慘霧中，為此請求精神撫慰金50萬元。
  5.勞動能力減損：246萬7396 元。
    依國立臺灣大學醫學院附設醫院之鑑定報告內容可知，原告
    喪失勞動能力比例為76％，而原告係於43年1月15日出生，
    自98年9月1日開始求償至強制退休年紀65歲，其合理勞動期
    間為9年5個月，合計共113個月，以霍夫曼計算法計算，被
    告應賠償原告勞動力減損部份為246萬7396元。
(二)、對於被告抗辯之陳述：
  1.被告等人及訴外人黃家生於臺灣臺中地方法院檢察署98年度
    偵字第19459號案件偵查中，均表示被告鄞振宏係因被告洪
    銘堅之指示才至臺中縣清水鎮○○段2272地號耕地翻土。翻
    土作業期間，被告洪銘堅亦提供被告鄞振宏食宿，再給付其
    每日工資，顯非單純居間性質，應依民法第188條規定連帶
    負損害賠償責任。又被告洪銘堅既為農耕機翻土作業之承包
    商，並另雇用被告鄞振宏從事實際翻土作業，卻未善盡監督
    之責，亦違反勞工安全設施規則第21條之1規定，應負賠償
    責任。
  2.而上開地段2272地號耕地之地主黃家生於偵查庭（臺灣臺中
    地方檢察署98年度偵字第19459號）證述，該2272 地號耕地
    已全部交由被告李欽賢耕作，被告李欽賢於被告鄞振宏翻耕
    該耕地時，亦實際在場指揮，可證其確實為系爭耕地之翻土
    作業定作人，故其對於因翻土作業而致道路泥濘，應能預見
    其將導致行車危險，卻未善盡注意及清理之責，顯係對定作
    事務之指示有過失，應依民法第189條規定負損害賠償責任
    。又被告李欽賢將翻土作業交由承包商被告洪銘堅負責，卻
    疏未告知承包商注意，亦有違勞工安全衛生法第17條第1項
    之情事。
(三)、並聲明：被告應給付原告361萬4461元，其中337萬7419元自
    起訴狀繕本送達之翌日起至清償日止，另23萬7042元自100
    年4月28日起至清償日止，按年息百分之5計算之利息。
二、被告鄞振宏則以：
(一)、伊之所以會到上開2271地號耕地翻土，是經過被告洪銘堅指
    示且報酬亦是向洪銘堅領取，而被告李欽賢則自始至終皆在
    場指揮。依一般中南部農民與農機農田代耕業者之配合模式
    ，耕作完之後續清理工作皆為農民之責任。被告鄞振宏於翻
    整系爭農地前，即已告知被告李欽賢俟其完工後應清理路面
    。故被告鄞振宏離去後，被告李欽賢是否善盡清理工作，抑
    或進行後續灌水作業時，有無不慎將泥水溢出路面，已非其
    所能注意之範圍。再者，被告鄞振宏完成整地之時間為上午
    11時，至系爭事故發生時相隔6小時之久，且事發時事逢春
    耕農忙之際，道路上有諸多農耕機經過，因此不能排除另有
    其他原因造成原告滑倒。
(二)、原告所提出永助中藥房所開立之收據，品名記載為顧腦及傷
    葯合計1萬9500元；98年3月6日購買之京都潤喉糖85元、98
    年4月13日購買之杏利金貝谷素四合一配方800元、98年5月
    13日購買之納豆激脢膠囊2500元、98年7月17日購買不知名
    之物50元，未說明其必要性，皆應扣除。工作收入損失部分
    每月薪資籠統以3萬5000 元計算並無所憑，應以原告向國稅
    局申報之所得資料為計算依據。另台大醫院之鑑定報告無法
    證明，原告勞動能力之喪失與系爭事故有因果關係。而原告
    請求精神慰撫金50萬元，顯屬過高
(三)、且本件原告係無照駕駛，顯然不諳機車駕駛操作，且於系爭
    事故發生當時，天氣晴，光線良好，其並無不能注意車前狀
    況之情形，是原告就本件事故之發生，顯然與有過失等語，
    資為抗辯。並聲明：原告之訴駁回。
三、被告李欽賢則以：
(一)、被告李欽賢所承租施作之2271地號耕地，並未面臨三號圳路
    邊，而臨路之2272地號耕地承租人為黃家生，並非被告李欽
    賢，被告李欽賢與黃家生間，亦未曾就2272地號土地成立租
    賃關係或使用借貸關係之協議。被告李欽賢僅係代黃家生向
    被告鄞振宏轉達委託其承攬翻土工程之意思，而非定作人，
    故該地號翻整所造成原告之傷害，不應由其負責。
(二)、又縱認被告李欽賢為系爭2272地號耕地翻土工程之定作人，
    惟被告李欽賢僅對被告鄞振宏指明應翻土地之耕地範圍，並
    未作出其他指示，又被告鄞振宏所駕駛農耕機之操作方式及
    機械特性，並非被告李欽賢所能知悉，被告李欽賢事前無法
    預知渠在為上開2272地號耕地進行翻土作業時，會有部分泥
    土濺到三號圳路上，故就系爭事故之發生乃無任何過失可言
    ，依法自不應負損害賠償責任。而被告李欽賢委託被告洪銘
    堅承攬翻土工程係私人委託，與勞工安全衛生法第17 條第1
    項所稱之事業單位有別，應無該條之適用。
(三)、再查，原告機車滑倒之處，並非位於2272地號耕地翻土作業
    所造成的泥濘之處，應是因被告鄞振宏於完成翻土作業後，
    駕駛其農耕機進入道路後，其機具及輪胎上所夾帶之泥漿脫
    落而黏著於路面上所造成之泥濘範圍。從而被告李欽賢對此
    亦無任何過失責任可言。又被告鄞振宏雖主張翻耕工程結束
    後，週遭路面因翻耕工程所溢出之泥漿，依慣例應由農地所
    有人清理云云，惟上述慣例實際上並無法證明其係存在。而
    被告洪銘堅既承攬系爭翻土作業，即應就施工過程中之一切
    障礙、瑕疵與其受僱人鄞振宏負清除義務。
(四)、原告所提永助中藥房之收據，其品名僅記載顧腦、傷藥，而
    未載明其藥品之名稱、數量（重量）及單價，且原告並未釋
    明其為治療原告傷害之必需醫療藥品，該部分費用1萬9500
    元之請求顯無實據，應不得核計。看護費用部分，訴外人楊
    坤霖所簽立證明書之看護期間與診斷書所載原告所須看護期
    間不符。原告所提薪資所得證明書所載明之工作收入期間為
    88年4月至90年9月，並無法證明原告於本件事故發生時之實
    際工作收入，且其上所載每月所得3萬8000元至4萬元，實已
    遠遠超過社會上同性質工作之收入行情，難以令人採信，仍
    應由原告97年度之所得清單為計算基準。
(五)、況被告鄞振宏進行翻土作業時，雖有部份泥土濺至路面，但
    依寬度估算僅約2、3公尺，而三號圳路總寬7.3公尺，尚有
    4-5公尺可供原告通行，可推知本件事故發生時，原告並未
    注意車前狀況。且系爭事故發生路段於當日下午有諸多大小
    車輛經過，卻僅有原告一人受傷，顯見系爭道路上泥濘之情
    形，並不一定會導致人車倒地之結果，兩者間並無相當因果
    關係。另原告無照駕駛，顯然欠缺安全駕駛的能力，就系爭
    事故之發生，應亦與有過失等語，資為抗辯。並聲明：原告
    之訴駁回。
四、被告洪銘堅則以：
(一)、被告鄞振宏於系爭事故發生當日至2271地號耕地進行翻土整
    地作業，惟該地號土地並未與三號圳路相鄰，當無可能因翻
    土作業而將泥土溢至系爭事故發生地點。且被告鄞振宏完成
    整地至系爭事故發生相隔數小時之久，當日並未下雨，系爭
    事故發生時，道路縱有泥濘，亦應與其上午之翻土作業無涉
    。又縱認被告鄞振宏施作翻土作業時曾將部分泥土溢出道路
    ，然依被告鄞振宏所稱之作業慣例，亦應由被告李欽賢負責
    清理。
(二)、再者，被告洪銘堅僅係代被告李欽賢僱工，只是居間並未承
    攬系爭翻耕業務，且當天即介紹定作人為被告李欽賢，給付
    被告鄞振宏報酬亦僅是代被告李欽賢墊付並按比例抽佣，實
    際之翻土作業皆係由被告鄞振宏與被告李欽賢自行協商，被
    告洪銘堅均未介入，自非勞工安全衛生法所規範之雇主，即
    無違反勞工安全設施規則第21條之1規定及應依民法第188條
    連帶負賠償責任之情形。況當日僅指示被告鄞振宏前往2271
    地號耕地進行翻土整地作業，而現場之實際操作係由被告李
    欽賢指揮監督，被告鄞振宏另受指派至2272地號耕地作業，
    非被告洪銘堅所能知悉，難認被告洪銘堅有何過失及違反注
    意義務之情形。
(三)、復查，原告所提出永助中藥房所開立之收據，其品名記載為
    顧腦及傷葯合計1萬9500元及納豆激脢2500元、98年2月28日
    至同年3月8日及98年3月16日至同年月23日升等病房費差額1
    萬8400元之醫療費用部分，原告未能說明其必要性，應非屬
    必要。而工作收入損失之計算基準，原告主張月薪3萬5000
    元尚屬過高，應以個人所得申報資料為計算依據。另台大醫
    院之鑑定報告無法證明原告勞動能力喪失與系爭事故有因果
    關係，且該鑑定結果之認定，亦與台中榮民總醫院所為鑑定
    不符，非全然可採。
(四)、再者，系爭事故發生當日仍有許多車輛安然通過，顯然並非
    全部道路均泥濘濕滑而無法通行，推測當時原告可能車速過
    快或疏於注意，始不慎滑到，原告就系爭事故之發生與有過
    失等語，資為抗辯。並聲明：原告之訴駁回。
五、本件經兩造整理並協議簡化爭點如下：
(一)、兩造不爭執事項：（本院採為判決之基礎）
  １、原告於98年2月28日17時42分許，騎乘車牌號碼JCA-9 69
      普通重機車，行經清水鎮○號○路「編號為34G4678AB23
      之路燈」西方約24.7公尺處，因機車滑倒而受有頭部外傷
      合併腦左側挫傷性蜘蛛網膜下腔出血及頸椎外傷併第3、4
      、5、6頸椎椎間盤突出併破裂及神經壓迫等傷害（下稱系
      爭事故）。
  ２、系爭事故地點北側農地為臺中縣清水鎮○○段2272地號之
      國有土地，係由財政部國有財產局出租予訴外人黃家生。
      而被告李欽賢係向財政部國有財產局承租之同段2271號土
      地。
  ３、被告鄞振宏於系爭事故發生當日至2271地號農田進行翻土
      作業，而被告李欽賢於作業時皆在場指揮監督。被告李欽
      賢於被告鄞振宏執行2271號土地翻整作業時，同時指示被
      告鄞振宏連同2272號土地一併進行翻整。
  ４、被告鄞振宏於事故發生前，係自行備妥翻土作業所需之農
      機用具，自屏東縣之住處前來臺中縣清水鎮為被告李欽賢
      等人之農田進行翻土作業，被告洪銘堅曾為被告鄞振宏提
      供於臺中縣清水鎮作業期間之食宿，並依1/12之固定比例
      向被告鄞振宏抽佣。
  ５、原告因系爭事故先後於98年2月28日至同年3月8日及98年3
      月16日至同年月23日於童綜合醫院住院治療；依童綜合醫
      院98年7月27日診斷證明書所載，住院與出院後1個月需他
      人24小時照顧日常生活，而宜休養3個月。
  ６、原告43年1月15日出生，計算至強制退休年紀65歲，尚有
      勞動時間113個月。
  ７、被告鄞振宏最高學歷為高工畢業，畢業後，從事農業種植
      檳榔、蓮霧、水稻，到目前為止總共幾40年，農閒時，幫
      他人翻土，每年收入約20、30萬元。
(二)、爭執之事項：
  １、被告鄞振宏執行翻土整地作業等職務有無疏失？系爭事故
      之發生是否與被告鄞振宏之翻土整地行為有因果關係？
  ２、被告李欽賢、被告洪銘堅是否應與被告鄞振宏共同負侵權
      行為損害賠償責任？
  ３、原告得請求之損害賠償額應為多少？其對系爭事故之發生
      是否與有過失？
六、得心證之理由：
(一)、按因故意或過失，不法侵害他人之權利者，負損害賠償責任
    ，民法第184條第1項前段定有明文。再侵權行為所發生之損
    害賠償請求權，以有故意或過失不法侵害他人權利為其成立
    要件，若其行為並無故意或過失，即無賠償之可言；又損害
    賠償之債，以有損害之發生及有責任原因之事實，並二者之
    間有相當因果關係為其成立要件，最高法院亦著有54年台上
    字第1523號、30年度上字第18號判例意旨足資參照。所謂相
    當因果關係，係指依經驗法則，綜合行為當時所存在之一切
    事實，為客觀之事後審查，認為在一般情形上，有此環境，
    有此行為之同一條件，均發生同一之結果者，則該條件即為
    發生結果之相當條件，行為與結果即有相當之因果關係。反
    之，若在一般情形上，有此同一條件存在，而依客觀之審查
    ，認為不必皆發生此結果者，則該條件與結果並不相當，不
    過為偶然之事實而已，其行為與結果間即無相當因果關係。
    另依民法第189條規定：「承攬人因執行承攬事項，不法侵
    害他人之權利者，定作人不負損害賠償責任。但定作人於定
    作或指示有過失者，不在此限。」所謂定作有過失者，係指
    定作之事項具有侵害他人權利之危險性，因承攬人之執行，
    果然引起損害之情形；而指示有過失者，係指定作並無過失
    ，但指示工作之執行有過失之情形而言（最高法院86年度台
    上字第2320號判決意旨參照）。
(二)、被告鄞振宏部分
１、原告主張被告鄞振宏於98年2月28日上午起，在被告李欽賢
    所耕作坐落在臺中縣清水鎮○○段2272地號及2271地號農田
    以農耕機從事翻土事宜，在翻土作業過程中，因農機輪胎大
    ，迴轉犛寬，導致農田之泥濘溢流至緊鄰之清水鎮○號○路
    路面。適原告於同日17時42分許，騎乘車牌號碼JCA-969號
    重型機車行經該處時，因路面泥濘而打滑導致人車倒地，受
    有頭部外傷合併腦左側挫傷性蜘蛛膜下腔出血、頸椎外傷併
    第3、4、5、6頸椎椎間盤突出併破裂及神經壓迫、右眼窩挫
    傷併右眼球挫傷等傷害之事實，業據原告提出道路交通事故
    現場圖、童綜合醫療社團法人童綜合醫院診斷證明書5紙及
    醫療費用收據等為證，並經本院調閱臺中縣警察局（現改制
    為臺中市政府警察局）清水分局道路交通事故調查報告表、
    道路交通事故現場圖、現場照片數張及調查筆錄影本在卷可
    憑。被告鄞振宏對上開事實固不爭執，惟仍以前詞置辯。經
    查：依上開現場照片及被告李欽賢提出之地籍圖謄本顯示上
    開2272地號農地係緊臨臺中縣清水鎮○號○路，2272號農地
    與3號圳路之間並無適當之阻絕工事，且2272號農地注滿田
    水，水面平於三號圳路路面，三號圳路北側路面確有大面積
    泥水，並又鄰近2272號農地，足可認定造成原告所騎乘之
    JCA- 969號重型機車輪胎打滑致人車倒地之路面泥水，應係
    自上開2271 號農地溢出。另佐以被告鄞振宏因本件車禍事
    故，於臺中縣警察局清水分局調查中供陳：「我一到工作地
    就直接下去整地。我有跟農田使用人李欽賢告訴他農田的水
    太滿，我的農耕機下去整地，雜草會浮出來，李欽賢說沒有
    關係…」、「我的農耕機整地時，水跟泥土都混在一起有外
    溢到路面。因為農機的輪胎大迴轉犛寬，所以工作的過程中
    ，水與泥土都有外溢出來到路面，…」、「當時我沒有清除
    路面的水及泥土」、「當時路面有水及泥土外溢，外溢多少
    我不曉得。」、「我沒有放置警示設施」等語，且本件車禍
    事故經檢、警調查後，並未發現尚有其他人在該處附近之其
    他農地整地，導致泥水溢流至路面等情，有本院99年度交易
    第422號刑事判決書及臺灣高等法院臺中分院99年度交上易
    字第1390號刑事判決書在卷可按。依此情事，應堪認定導致
    原告所騎乘之機車輪胎打滑，致其人車倒地因而受傷之路面
    泥水，應係被告鄞振宏駕駛農耕曳引機在上開農地翻土之時
    ，溢流至清水鎮○號○路路面無疑。按清水鎮○號○路○路面
    係供公眾通行之道路，被告在駕駛農耕曳引機進行農地翻土
    作業之時，本即應注意防止泥水溢出路面，危害用路人安全
    。被告因自己之行為導致泥水溢出路面，而有導致用路人發
    生一定結果之危險時，因讓泥水溢至路面之行為人是被告鄞
    振宏，被告鄞振宏即應對其此部分之行為所致生之危害負責
    。何況，上開路面並非另一被告李欽賢所有，故李欽賢本無
    權利允諾被告鄞振宏可讓泥水溢至路面而危害用路人安全。
    又被告鄞振宏主張李欽賢有向其承諾負責清理溢出路面之泥
    水云云，然為被告李欽賢所否認，而被告鄞振宏復無法提出
    其他有利之證據以實其說，自無法逕自認定被告李欽賢有承
    擔此責任，而免除被告鄞振宏之注意義務。另依據當時之情
    形，被告鄞振宏並無不能注意之情事，竟疏未注意，導致上
    開2272號農地之泥水在其駕駛農耕曳引機進行翻土作業之過
    程中，大面積溢流至清水鎮○號○路路面，此後其亦未為必
    要之安全或清除措施，以防止危險發生，即逕自離去，致原
    告陳美金於上開時間，騎乘機車至上開地點，雖疏未注意路
    面泥濘仍貿然直行固有過失，惟被告上開行為導致泥水大量
    溢至路面致使路面泥濘，並因此而致使原告陳美金所騎乘之
    上開重型機車輪胎打滑，使人車倒地因而受有前開傷害，其
    過失行為與原告陳美金所受之傷害之間，堪認具有相當因果
    關係。再者，被告鄞振宏亦因上開行為涉犯刑法過失傷害罪
    嫌，經臺灣臺中地方法院檢察署以98年度偵字第19459號案
    件提起公訴後，已經本院刑事庭以99年度交易第422號判處
    有期徒刑3月在案，嗣經臺灣高等法院臺中分院以99年度交
    上易字第1390號判決上訴駁回確定在案。是被告鄞振宏所辯
    ，尚不足以採信，其自應對原告所受之傷害，負侵權行為損
    害賠償之責。
２、按因故意或過失，不法侵害他人之權利者，負損害賠償責任
    ，民法第184條第1項前段定有明文。次按不法侵害他人之身
    體或健康者，對於被害人因此喪失或減少勞動能力，或增加
    生活上之需要時，應負損害賠償責任；不法侵害他人之身體
    、健康者，被害人雖非財產上之損害，亦得請求賠償相當之
    金額，為民法第193條第1項、第195條第1項前段所明文。復
    按慰撫金之賠償須以人格權遭遇侵害，使精神上受有痛苦為
    必要，其核給之標準與財產上損害之計算不同，然非不可斟
    酌雙方身分、資力與加害程度，及其他各種情形核定相當之
    數額（最高法院51年臺上字第223號判例參照）。而本件被
    告鄞振宏因過失行為不法侵害原告之身體及健康，揆諸前開
    規定，被告鄞振宏自應負損害賠償責任。則原告依侵權行為
    之規定，請求被告鄞振宏賠償，自屬有據。茲就原告主張之
    項目及金額，分述如下：
(1)、醫療費用部分，共計32萬4815元，分述如下：
   、醫藥費用：原告自事故發生日起至100年1月24日止之醫
       療費用，共計31萬7165元，有原告提出之童綜合醫療社
       團法人童綜合醫院收據影本56張、臺中榮民總醫院門診
       醫療費用影本1紙及財團法人彰化基督教醫院收據影本1
       張在卷可憑。
   、醫療器材費用：可調式頸圈、紙尿褲、看護墊、膚美ok
       繃等費用，計7650元，有原告提出之杏一醫療用品股份
       有限公司交易明細表暨統一發票影本共13張在卷可憑。
       又原告提出之98年7月17日之統一發票1張，計50元，因
       未記載品名，無法核定係原告為本件受傷之傷害所支出
       ，故予刪除。
   、營養品費用：依原告所提出永助中藥房所開立之收據，
       品名記載為顧腦及傷藥合計1萬9500元，因未載明其藥品
       之名稱、數量（重量）及單價，無法核定係為治療原告
       傷害之必需醫療藥品，而98年5月13日購買之納豆激脢膠
       囊2500元，因未說明其必要性，亦應扣除。
   、以上醫療及器材等費用，共計32萬4815元。(計算式：
       31萬7165＋7650元＝32萬4815元)
(2)、工作損失部分：原告因系爭車禍事故，迄至98年7月27日止
    ，經醫師診斷後，認其仍有頭暈、四肢麻痛及無力現象等情
    形，須繼績休養3個月，有童綜合醫療社團法人童綜合醫院
    98年7月27日出具之診斷證明書可按。是原告主張自98年2月
    28日至98年8月31日止，共6個月無法工作，應可採信。至於
    原告每月收入3萬5000元部分，有原告所提出而由諾維亞國
    際有限公司承包負責人張陳素珍出具之在職證明書可證，且
    證人張陳素珍並到庭證稱：陳美金工作量不一定，有分大小
    月，每月平均4萬元至5萬元；諾維亞公司每月匯款的錢，要
    看和伊一起工作的人多寡，人最多的時候有20幾人，人少時
    只有2人，金額相差很大，最少時10萬元左右，最多時有上
    百萬元等語。甫以行政院主計處顯示之98年間國民所得統計
    常用資料，平均每人所得為47萬1797元，則每月每人應有3
    萬9316 元，有行政院主計處國民所得統計常用資料表在卷
    可按。依此以言，原告主張其於98年間每月收入可達3萬
    5000 元，尚屬合理，自可採憑。是原告請求自98年2月28
    日至98年8月31日止，共6個月之工作損失，計21 萬元（計
    算式：3萬5000元×6個月＝21萬元），為有理由。
(3)、看護費用部分：
    、依目前有限責任臺灣全人照顧服務勞動合作社之看護服
         務費用之計價方式，全日為2200元，半日為1100 元，
         有該合作社醫院、居家照顧服務一覽表在卷可憑。
    、原告於98年2月28日17時42分許，因本件車禍事件送往
         童綜合醫療社團法人童綜合醫院急診救治至同年3月8
         日出院，另自98年3月16日至同年月23日再於童綜合醫
         院住院治療，其中自98年2月28日起至同年3月3日止，
         及98年3月18日至同年月19日止，在加護病房；依該醫
         院於98年7月27日診斷證明書所載，住院與出院後1個
         月需他人24小時照顧日常生活。是以，原告因本件車
         禍事故一共住院17天，扣除住於加護病房6天，及請求
         出院後30天之看護費用，合計41天，依每日2200元計
         算，總計9萬200元，應予准許。
(4)、勞動能力減損部分：
  、按勞動能力損害與勞動年齡具有密切關係，有法定退休年
      齡者，得以之為判斷基準；無法定退休年齡者，則應依其
      職業酌定其勞動年齡。另按依民法第193條第1項命加害人
      1次支付賠償總額，以填補被害人所受喪失或減少勞動能
      力之損害，應先認定被害人因喪失或減少勞動能力而不能
      陸續取得之金額，按其日後本可陸續取得之時期，各照霍
      夫曼式計算法，扣除依法定利率計算之中間利息，再以各
      時期之總數為加害人1次所應支付之賠償總額，始為允當
      （最高法院22年度上字第353號判例參照）。
  、原告主張其係 43 年 1 月 15 日出生，車禍時年約 55
      歲1月13日，經核原告請求自98年9月1日時起算至其年滿
      65歲勞基法所規定之強制退休年齡（勞動基準法第54條第
      1項第1款參照）止，尚有9年4月14日，即112月又14日之
      工作期間。原告就薪資部分，為每月3萬50000元計算，業
      如前述。而就勞動能力減損比例部分，兩造合意送請國立
      臺灣大學醫學院附設醫院鑑定，經該院於100年2月22日校
      附醫秘字第1000900661號函附之鑑定報告覆稱：根據美國
      永久性失能指引，綜合所有評估結果，陳女士目前減損全
      身失能百分比為60％；若再依據「美國加州工作能力損失
      評估準則」考量其未來賺錢能力、職業別和受傷年齡，其
      喪失勞動能力比例為76％。故本院認原告勞動能力減損之
      比例為76%。是以，經依霍夫曼式計算法，扣除依法定利
      率計算之中間利息後，原告得請求被告一次賠償勞動能力
      減少之損害之金額為245萬7723元（計算式為：年別5% 複
      式霍夫曼計算法（第一年不扣除中間利息），其計算式為
      ：[35000×92.00000000+(35000×0.00000000) ×
      0.00000000]×76%=245萬7723元，小數點以下四捨五入。
      （註：92.00000000為應受扶養112月之霍夫曼係數；
      0.00000000為未滿一月日數折算月數之比例，0.00000000
      為月別單利第113月霍夫曼單期係數）。故原告請求依霍
      夫曼式扣除依法定利率計算中間利息1次賠償之減少勞動
      能力之損害245萬7723元範圍內，當屬有據，逾此部分之
      請求，為無理由。
(5)、精神慰撫金部分：按慰撫金核給之標準固與財產上損害之計
    算不同，然非不可斟酌雙方身分資力與加害程度，及其他各
    種情形核定相當之數額（最高法院51年臺上字第223號判例
    意旨參照）。本院審酌原告車禍前之工作收入為3萬5000元
    ，從事家庭代工業，制作修改衣服，其因本件車禍致受有有
    頭部外傷合併腦左側挫傷性蜘蛛膜下腔出血、頸椎外傷併第
    三、第四、第五、第六頸椎椎間盤突出併破裂及神經壓迫、
    右眼窩挫傷併右眼球挫傷等傷害。期間，歷經手術2次之苦
    ，並需以頸圈固定，四肢常麻痛，造成生活上之不便，且因
    此無法繼續工作，其精神上所受之痛苦程度非輕，自不待言
    ；而被告鄞振宏學歷為高工畢業，畢業後，從事農業種植檳
    榔、蓮霧、水稻，到目前為止總共40幾年，農閒時，幫人家
    翻土，每年收入約20、30萬元，有時並有虧損。經斟酌兩造
    之身分地位、教育程度、經濟能力、被告加害情形及原告所
    得請求金額等一切情狀，認原告請求精神尉撫金50萬元，尚
    屬過高，應以20萬元為適宜，是原告請求被告給付慰撫金，
    逾上開數額部分，尚屬無據，不應准許。
(6)、綜上，原告所得請求之部分，總計328萬2738元。(計算式：
    32萬4815元＋21萬元＋9萬200元＋20萬元＋245萬7723元＝
    328萬2738元)。
３、惟按損害之發生或擴大，被害人與有過失者，法院得減輕賠
    償金額，或免除之，民法第217條第1項定有明文；又汽車行
    駛時，駕駛人應注意車前狀況，並隨時採取必要之安全措施
    ，道路交通安全規則第94條第3項規定甚明。經查，本件車
    禍事故之發生，係原告騎乘機車行至上開事故地點，因未注
    意路面泥濘，仍貿然而行，因而致使所騎乘之上開機車輪胎
    打滑，使人車倒地因而受有前開傷害。再參以被告鄞振宏係
    自98年2月28日上午即在此整地，迄至原告車禍發生之同日
    17時42分許止，系爭路面尚有其他車輛行經痕跡，顯然其他
    車輛均能安全通過，有警員於事故發生後所拍攝之現場照片
    可證。再觀此照片，系爭道路上有2條帶狀泥濘覆蓋於道路
    上，2條帶狀泥濘中間係乾燥之路面，其中與系爭土地相毗
    鄰一條寬度較寬，另一條較窄，是原告倘能注意車前狀況，
    必能小心通過，甫以原告迄未考領駕照等情，顯然其騎乘機
    車之操控能力，較為欠缺。依此以言，堪認原告就車禍之發
    生及擴大與有過失。本院審酌雙方肇事原因之主、次，過失
    情節、程度等一切情狀，倘原告於騎車時，能注意車前狀況
    ，依系爭路面之寬度寬達7.3公尺（有道路交通事故現場圖
    可參），其應能閃避路面泥濘部分等情。認被告鄞振宏就本
    件車禍應負擔百分之50之過失責任，原告亦應負擔百分之50
    之過失責任。依此，被告對原告所負之損害賠償責任，應酌
    減本應負損害賠償責任百分之50 ，依此方式酌減後，被告
    應賠償原告之金額為164萬1369元（計算式：328萬2738元
    X0.5=164萬1369元）。
(三)、被告洪銘堅部分及被告李欽賢部分
１、按稱僱傭者，謂當事人約定，一方於一定或不定之期限內為
    他方服勞務，他方給付報酬之契約。而稱承攬者，則謂當事
    人約定，一方為他方完成一定之工作，他方俟工作完成，給
    付報酬之契約，民法第482條及第490條第1項分別定有明文
    。又依民法第565條之規定，稱居間者，謂當事人約定，一
    方為他方報告訂約之機會或為訂約之媒介，他方給付報酬之
    契約。參酌勞動基準法規定之勞動契約，指當事人之一方，
    在從屬於他方之關係下，提供職業上之勞動力，而由他方給
    付報酬之契約。可知，僱傭契約乃當事人以勞務之給付為目
    的，受僱人於一定期間內，應依照僱用人之指示，從事一定
    種類之工作，且受僱人提供勞務，具有繼續性及從屬性之關
    係。
２、原告主張被告洪銘堅僱用被告鄞振宏，從事本件翻土工程，
    卻未善盡監督之責，應依民法第188條規定連帶負損害賠償
    責任云云。惟查，證人即被告鄞振宏於98年3月7日在臺中縣
    警察局清水分局警員調查中陳稱：「（問：你與該農田使用
    人是何關係？何人介紹你前往該農田鬆土整地(翻田)？）沒
    有關係。洪銘堅介紹我去整地的。」、「洪銘堅介紹我去清
    水鎮○○里○號○路○路燈34G4678AB23）旁的農田鬆土整
    地，我只負責整地代耕」、「（問：你與介紹人洪銘堅是何
    關係？）洪銘堅是卯頭（台語），從洪銘堅的父親在做卯頭
    時，我就一直都在這裡幫忙。我與洪銘堅沒有其他關係。卯
    頭介紹我來代耕，又提供給我吃、住，所以卯頭都有收取佣
    金，叫我在這白吃、白住我也不敢。」、「農田有沒有整平
    都是農民李欽賢在指揮。百分之98的農民都是如此，都是在
    現場全程指揮，等農民滿意我才有離開」等語，參以被告洪
    銘堅於警詢中亦陳明，其並未與被告鄞振宏一同前往本件清
    水鎮○○段2271、2272地號，而是被告李欽賢與被告鄞振宏
    2人約定後一同前往等情，依此情事，被告鄞振宏純係經由
    被告洪銘堅之介紹，引薦為被告李欽賢從事翻土事宜，被告
    洪銘堅再從中抽取佣金。而被告鄞振宏於駕駛農耕機整地翻
    土供給李欽賢勞務時，亦未受被告洪銘堅之監督，自難認鄞
    振宏與被告洪銘堅2人間有何從屬性關係，依前開說明，尚
    難認其等間存有何僱傭契約。自不得因被告洪銘堅提供鄞振
    宏食宿，即應依民法第188條規定，負僱用人之責任。而被
    告洪銘堅既非係鄞振宏之雇主，自無違反勞工安全衛生設施
    規則第21條之1規定之適用。
３、至原告主張被告李欽賢於被告鄞振宏翻耕該耕地時，在場指
    揮，其為系爭耕地之翻土作業定作人，故其對於因翻土作業
    而致道路泥濘，應能預見其將導致行車危險，卻未善盡注意
    及清理之責，顯係對定作事務之指示有過失，應依民法第18
    9條規定負損害賠償責任云云。按民法第189條規定：「承攬
    人因執行承攬事項，不法侵害他人之權利者，定作人不負損
    害賠償責任。但定作人於定作或指示有過失者，不在此限。
    」所謂定作有過失者，係指定作之事項具有侵害他人權利之
    危險，因承攬人之執行，果然引起損害之情形；而指示有過
    失者，係指定作並無過失，但指示工作之執行有過失之情形
    而言（最高法院86年台上字第2320號判例意旨參照）。又過
    失之有無，應以是否怠於善良管理人之注意為斷者，苟非怠
    於此種注意，即不得謂之有過失，最高法院亦著有19年上字
    第2746號判例意旨足資參照。查，被告李欽賢係由證人洪銘
    堅仲介找來鄞振宏整地翻土，整地翻土之費用不論係被告李
    欽賢直接支付與證人洪銘堅或鄞振宏，均係以發生結果（即
    整地翻土工作之完成）為目的，證人鄞振宏駕駛農耕機整地
    翻土供給勞務不過為其手段，此與同為提供勞務，具有繼續
    性及從屬性關係之僱傭契約，並不相同，被告李欽賢委託證
    人鄞振宏駕駛農耕整地翻土，依前開說明，其性質應屬承攬
    契約甚明。而本件造成原告發生事故受傷之原因，係因被告
    鄞振宏在上開系爭農地上整地翻土致泥土混合灌溉水溢出路
    面所致，既如前述。依此以言，被告李欽賢應否就上開道路
    路面泥濘未清除而須負責，端視其於定作或指示工作之執行
    有無過失為斷。而依上開最高法院判例意旨，須定作人之定
    作事項具有侵害他人權利之危險。本件被告李欽賢所定作者
    ，係委託鄞振宏在上開系爭農地為整地翻土之工作，衡情以
    言，此整地翻土並不具有侵害他人權利之危險性存在。至於
    指示有無過失乙節，因本件事故之發生係因鄞振宏於整地翻
    土過程中未注意農耕機在整地翻土時，應避免使泥土混合灌
    溉水溢出路面，此與被告李欽賢在場指揮土地有無整平及何
    處須再整平之內容顯然無關。況被告李欽賢並無自有之農耕
    機，始須委託他人代為整地翻土，而鄞振宏於該案警詢中陳
    稱係以代耕為業，自較無自有農耕機之被告李欽賢熟悉農耕
    機整地翻土之技術及經驗，鄞振宏於駕駛農耕機整地翻土期
    間，如遇農地水量不足，整地翻土困難或水量過多致使泥土
    混合灌溉水溢出路面，自均應本其技術及經驗告知被告李欽
    賢應調高水位或將水降低，而鄞振宏於駕駛農耕機整地翻土
    期間，均未有此舉（僅於警詢中陳稱於完成整地時有告訴被
    告李欽賢要將溢出路面之泥濘清除，惟係全部土地整地完成
    後始告知，而非於整地期間告知，自無由將其行為所產生危
    害之清除義務轉嫁被告李欽賢之餘地），此有本院刑事庭99
    年度交易字470號刑事判決第7頁可參。依此情事，被告李欽
    賢在場指揮之行為，並無有何怠於善良管理人之注意情事，
    而有過失之虞。是原告此部分之主張，亦屬無理由，不應允
    許。
七、綜上所述，原告依侵權行為之法律關係，訴請被告鄞振宏應
    給付原告164萬1369元及其中140萬4327元自98 年8月11日（
    繕本送達翌日）起至清償日止；其中23 萬7042元自100年4
    月28日起至清償日止，均按年息5％計算之利息，為有理由
    ，應予准許，逾上開範圍之請求，則無理由，不應准許。
八、本件判決之結果已臻明確，兩造其餘攻擊防禦方法，經審酌
    均於判決結果無影響，毋庸一一贅述，附此敘明。
九、據上論結，原告之訴為一部有理由，一部無理由，依民事訴
    訟法第79條、第87條第1項，判決如主文。
中    華    民    國  100    年     10   月     17    日
                  民事第三庭    法  官  黃峻隆
正本係照原本作成。
如對本判決上訴，須於判決送達後20日內向本院提出上訴狀。如
委任律師提起上訴者，應一併繳納上訴審裁判費。
中    華    民    國  100    年     10   月     17    日
                                書記官